【裁判字號】    89,上訴,2404
【裁判日期】    900131
【裁判案由】    殺人未遂
【裁判全文】
臺灣高等法院臺中分院刑事判決                  八十九年度上訴字第二四○四號
      上  訴  人
      即  被  告  乙  ○  ○
      指定辯護人  本院公設辯護人  丙○○
右上訴人因殺人未遂案件，不服臺灣臺中地方法院八十九年度訴字第二一八○號中華
民國八十九年十一月十三日第一審判決（起訴案號：臺灣臺中地方法院檢察署八十九
年度偵字第一一八六○號），提起上訴，本院判決如左：
      主  文
原判決撤銷。
乙○○殺人未遂，處有期徒刑貳年捌月，扣案之水果刀壹把，沒收。又傷害人之身體
，處有期徒刑肆月，如易科罰金以參佰元折算壹日。主刑部份應執行有期徒刑貳年拾
月。
      事  實
一、乙○○與戊○○原係夫妻，二人有家庭暴力防治法第三條第一款所定家庭成員關
    係，戊○○於民國八十九年一月十四日離家，並要求離婚，經乙○○同意，雙方
    約定八十九年三月三日至台中縣大雅鄉戶政事務所辦理離婚登記，戊○○由友人
    丁○○陪同至事務所，經辦理離婚登記後，乙○○心想戊○○離家期間對子女不
    聞不問，返家後即表示要離婚，即在戶政事務所外與戊○○發生爭吵，又因乙○○須至警察局註銷失蹤人口之協尋報案，遂要求戊○○一同返家取出報案單後會
    同至警察局辦理註銷。三人於八十九年三月三日十三時許返回台中縣大雅鄉○○
    村○○路永嘉巷二五號乙○○住處，丁○○在一樓等候，戊○○與乙○○則帶著
    小孩一同上樓，戊○○因小孩哭泣，乃面向躺在床上之小孩為其換尿布，乙○○
    對戊○○曾同意照顧小孩復反悔，且急著離開深覺受騙，憤恨不平，竟持其所有
    置於房間內之水果刀一把，乘戊○○不注意之際，基於殺人之犯意，自戊○○背
    後猛刺一刀，並將戊○○壓在床上，持刀劃戊○○臉上，戊○○以手抵住，手部
    亦遭乙○○劃傷，戊○○大聲喊叫救命，丁○○衝上樓正見乙○○持刀欲往戊○○心臟部位刺下去，即將乙○○推倒在床，並大聲喊叫，乙○○再起身，另基於
    傷害丁○○之犯意，將丁○○推倒在床，摀住丁○○嘴巴及以手掐其脖子，防止
    其叫喊，致丁○○因此受有頭枕部擦傷約一×○‧五公分、頸部擦傷十處各約一
    公分長、頸部瘀傷約四×四公分、右上臂瘀傷三×三公分、右腕部擦傷約三公分
    長及右手擦傷五處各約一公分長之傷害，乙○○再持刀作欲刺向丁○○狀，戊○○以手抓住刀刃，並咬乙○○手部及臀部等處，丁○○亦抓住乙○○手腕，丁○○遂奮力將刀子搶下，踢開乙○○，扶戊○○往一樓跑，乙○○尾隨下樓，丁○○因車鑰匙遺失返回樓上找尋時，乙○○竟至廚房持菜刀一把指向戊○○，欲續
    對戊○○行兇，幸為戊○○握住乙○○手掌而搶下菜刀，並保證不報警，乙○○
    始讓戊○○與丁○○乘車離開至醫院急救而幸免於難，戊○○因此受有臉部三處
    裂傷四．五公分長、二公分長、二．五公分長，臉部二處擦傷０．００五×三公
    分及０．二×一．五公分，頸部三處擦傷０．一×五公分、０．一×一．七公分
    及０．一×一．五公分，胸部二處擦傷０．五×一．五公分、０．一×一．一公
    分，背部裂傷四．五公分長、右上肢二處瘀傷二×三．五公分及三×六公分，左
    上肢十處擦傷０．０五×一公分、０．一×０．五公分、０．一×一公分、０．
    ０五×三公分、０．二×二公分、０．二×０．三公分、一×一．五公分、０．
    一×一公分、０．五×０．五公分、０．二×０．三公分，右大腿瘀傷二×三公
    分之傷害，乙○○旋於犯罪未被發覺前，於同日十三時四十分至五十分許，連續
    打三次電話向台中縣警察局豐原分局大雅派出所自首，並願接受裁判。
二、案經戊○○、丁○○訴請台中縣警察局豐原分局報請臺灣臺中地方法院檢察署檢
    察官偵查起訴。
      理  由
一、訊據被告乙○○對於右揭時地持刀致告訴人戊○○受傷及與丁○○發生拉扯等事
    實坦承不諱，惟否認有何殺人及傷害犯行，辯稱：被告在樓上找報案單，報案單
    押在水果刀底下，被告找報案單時手拿水果刀，不小心滑倒刺到戊○○，後來丁○○上樓踢被告，與被告發生拉扯，被告並無意傷害戊○○及丁○○，被告還扶
    戊○○下樓，並未至廚房取菜刀云云。經查被告因氣憤戊○○離家對子女不聞不
    問，憤而持水果刀刺向戊○○背部乙事，經被告於警訊時供陳：「‧‧‧當時我
    太太與丁○○又急著要走，我很生氣，桌上剛好又有一把水果刀，我才刺他一刀
    （背部），戊○○叫丁○○的名字（當時在樓下）便往上衝，她將我推開後又跌
    倒又一直叫，我就摀住她的嘴，很緊張下我才用手掐丁○○的脖子，戊○○叫我
    不要這樣子‧‧‧」、「我用水果刀刺到戊○○的左背，當時戊○○蹲著背對我
    ，我由後面順手伸直刺傷背部‧‧」等語明確（偵查卷第十頁反面、第十一頁）
    ，又被告如何自背部刺向戊○○，劃傷戊○○臉部及手臂，丁○○聽聞戊○○喊
    叫聲衝上樓，被告以手掐丁○○頸部，戊○○與丁○○奪下水果刀，二人下樓時
    被告復持菜刀等情，經告訴人戊○○於警、偵訊中指稱：「‧‧當我在換尿布時
    ，乙○○就拿著水果刀從我的背後刺一刀，將我推倒在床上（當時還持刀一直劃
    我的臉及手），我就喊救命，丁○○並馬上衝至樓上，看到時並說你為什麼要殺
    戊○○，乙○○一樣將丁○○推倒並掐她的脖子，乙○○並說要致我和丁○○於
    死（因丁○○好管閒事），我便抓住刀子及咬乙○○的手及屁股反抗，並求乙○○不要這樣子‧‧」、「‧‧我就和他上二樓並幫小孩換尿布，無預警狀況我背
    後就被他砍一刀，我就躺在床上，他繼續傷害我，我大叫，後來丁○○就上來了
    ，文嬪問他為何傷害我，被告也把文嬪推倒傷害，他有說要致我們死，並將刀口
    朝向文嬪的頸部，他一隻腳壓我，我用手去抓刀子同時用嘴去咬他手、背及屁股
    、大腿部位，他用台語講今天一定要讓你們死‧‧」、「當天我也不知道會這樣
    ，我是背對著他，因小孩在我前面，小孩躺在床上，我坐在床上替小孩換尿片，
    他進來，我沒有看到他進來，刀子就刺我，他就推倒我在床上，繼續砍我，我就
    喊叫，他拿刀先劃我臉，我用手去擋，丁○○上來，就問他你怎麼這樣子，他就
    推她在床上，被告拿刀說，要給我們兩人死，他用腿壓住我，一邊掐丁○○脖子
    ，我們就搶他刀子，然後衝到樓下，他要去廚房拿刀子，我受傷走路比較慢，他
    要刺我，我抓住刀柄，丁○○有幫我抓住他刀子，我們合力抓住他刀子，刀子被
    我們搶下，我們在找鑰匙要開車去看醫生，我們等找到鑰匙我們就走了」等語（
    偵查卷第十二頁反面、第十三頁、第四十二頁反面、原審卷第十七頁、第十八頁
    ），丁○○於警、偵訊中證稱：「當時乙○○及戊○○及小孩在二樓樓上，我在
    樓下，我便聽到樓上戊○○的叫聲，我便往樓上衝看到戊○○被乙○○刺傷並壓
    在床上，我將乙○○推開，乙○○便將刀要刺向我，我迅速閃開他又掐我的脖子
    ，又刺戊○○，我便將戊○○扶至樓下時，乙○○又拿了一把菜刀要殺戊○○（
    稱戊○○會告他），被戊○○拉住稱不會告，乙○○才讓我到樓上拿車的鑰匙送
    戊○○至醫院」、「‧‧不到五分鐘聽到小孩在哭又聽到碧玉喊救命，我衝上樓
    看見棉被都是血，碧玉躺在床上，國強坐在她身上，看見國強拿刀要往碧玉心臟
    刺下去，我就把國強推開，乙○○把我也壓在床上，左手掐著我脖子，右手拿刀
    要刺我，我是躺在碧玉右手邊，他要去抓刀子，碧玉用手抓住國強的刀子，我爭
    扎有抓到國強的臉部，碧玉抓國強刀子時我也抓著國強的右手腕，此時國強說要
    我們兩人死不然我們會告他，最後刀子被我搶過來，把他推開，我拉碧玉往樓下
    跑，國強下樓又到一樓廚房拿菜刀，我跑前面又聽碧玉叫了一聲，我看見碧玉抓
    著國強手上的菜刀，我把國強推開跑上車先送碧玉到醫院急救。」等語（偵查卷
    第十六頁反面、第三十五頁反面、第三十六頁），又其等受有上開傷害，亦有診
    斷證明書附卷可稽，而其等受傷之部位核與其等之陳述均相符，此外復有現場照
    片附卷可憑，及水果刀一把扣案可證，又該扣案之水果刀刀柄長十二公分，刀刃
    長十八公分，刀尖微彎，經檢察官勘驗無誤，並製有履勘現場筆錄在卷可按，查
    該水果刀刀尖尖銳並微彎，長刃長達十八公分，確實足以致人死傷，被告乙○○
    以刀刃長達十八公分之水果刀刺殺被害人戊○○之背部，且係乘戊○○無防備之
    際自其背部下手，足取人命，此當為被告所明知或可得而知，觀之戊○○所受傷
    之部位屬於背部之要害位置，益見被告有殺害戊○○之意圖。又雖丁○○上樓後
    被告手上繼續持刀，一面又掐丁○○頸部，並與二人纏鬥，致丁○○受有上開身
    體各部位之擦傷及瘀傷，然丁○○身體並未受有水果刀所造成之裂傷或割傷，設
    被告果有殺害丁○○之犯意，則纏鬥中所造成之丁○○傷害應不僅於此，被告應
    係殺傷戊○○後，見丁○○出面阻止另行基於傷害犯意，造成丁○○受有上開傷
    害，而丁○○頸部之血腫瘀傷症狀應係被告以手掐住其脖子，防止其喊叫之故，
    是戊○○、丁○○二人均指稱被告以水果刀刺向丁○○頸部，並欲致其等二人於
    死云云，尚難憑信，被告辯稱並無殺害丁○○之犯意，應堪採信。末查被告犯後
    於犯罪未被發覺前，即連續打三次電話向台中縣警察局豐原分局大雅派出所自首
    ，有警員報告附卷可證。縱上所陳，被告辯稱無犯罪故意云云，顯係犯後圖卸之
    詞，不足採信，其犯行堪以認定。
二、查被告與戊○○原係夫妻，二人有家庭暴力防治法第三條第一款所定家庭成員關
    係，其殺害戊○○之行為，屬於家庭暴力罪，核其所為，係犯刑法第二百七十一
    條第二項、第一項之殺人未遂罪。另被告傷害丁○○之行為，係犯刑法第二百七
    十七條第一項之普通傷害罪。公訴人認被告此部份所為係犯同法第二百七十一條
    第一、二項之殺人未遂罪，起訴法條，尚有未洽，應予變更。被告所犯上開二罪
    ，犯意各別，罪名不同，應分論併罰。又被告以殺人故意持刀殺傷被害人戊○○
    ，被害人經緊急送醫而未發生死亡之結果，是被告既已著手殺人犯行之實行而不
    遂，為未遂犯，應依法減輕其刑。另被告於有偵查犯罪權限之機關人員知悉其犯
    罪前，向台中縣警察局豐原分局大雅派出所供承其犯行，並已接受裁判，核與自
    首規定相符，應依法遞減輕其刑。原審予被告論罪科刑，固非無見，然原判決以
    被告基於概括之殺人犯意，於殺傷戊○○後，再持刀砍殺丁○○，因認被告係犯
    連續殺人未遂罪云云，惟被告係於殺傷戊○○後，另行基於傷害之犯意造成丁○○受有如上所示之擦傷及瘀傷，主觀上應無殺害丁○○之故意，已如前述，原審
    此部份之認定顯有未合，是被告上訴意旨否認犯罪，雖無足取，然原判決既有上
    述可議，即應由本院將原判決撤銷改判。爰審酌被告不念夫妻之情，趁其無防備
    之際自戊○○背後殺害，又傷害與其無怨隙之丁○○，犯後不知悔悟仍否認殺害
    及傷害犯行，惟念其素行良好，有臺灣台中地方法院檢察署刑案資料查註紀錄表
    及臺灣高等法院被告全國資料紀錄表附卷可按，其犯罪肇於戊○○離家多日返家
    即與其離婚，心情大受影響，犯後能自首及時醒悟等一切情狀，量處如主文第二
    項所示之刑，以示儆懲。扣案之水果刀一把為被告所有供其犯罪所用之物，爰依
    法宣告沒收。
據上論結，應依刑事訴訟法第三百六十九條第一項前段、第三百六十四條、第二百九
十九條第一項前段、刑法第二百七十一條第二項、第一項、第二百七十七條第一項、
第五十一條第五款、第二十六條前段、第六十二條前段、第四十一條、第三十八條第
一項第二款、罰金罰鍰提高標準條例第一條前段、第二條，判決如主文。
本案經檢察官甲○○到庭執行職務。
中      華      民      國      九十      年      一      月   三十一   日
                                  臺灣高等法院臺中分院刑事第二庭
                                        審判長法  官  羅  禮  政
                                              法  官  蔡  聰  明
                                              法  官  陳  欣  安
右正本證明與原本無異。
殺人未遂罪部份得上訴。
傷害罪部份不得上訴。
如不服本判決應於收受送達後十日內向本院提出上訴書狀，其未述上訴之理由者並
得於提起上訴後十日內向本院補提理由書（均須按他造當事人之人數附繕本）。
                                              書記官  陳  秀  真
中      華      民      國      九十      年      二      月     一     日
附錄論罪科刑法條
刑法第二百七十一條第一項：殺人者，處死刑、無期徒刑或十年以上有期徒刑。
刑法第二百七十一條第二項：前項之未遂犯，罰之。
刑法第二百七十七條第一項：傷害人之身體或健康者，處三年以下有期徒刑、拘役或
一千元以下罰金。
                                                                        Ｄ


司法院資訊處製作；財團法人民間司法改革基金會備份。
